臺灣高雄地方法院民事判決　　　　　　　　100年度選字第4號
原　　　告　臺灣高雄地方法院檢察署檢察官王柏敦
　　　　　　臺灣高雄地方法院檢察署檢察官李宛凌
　　　　　　臺灣高雄地方法院檢察署檢察官洪瑞芬
訴訟代理人　翁智偉檢察事務官
　　　　　　許炳華檢察事務官
　　　　　　嚴寶明檢察事務官
被　　　告　鄭福安
訴訟代理人　王進勝律師
　　　　　　黃淑芬律師
　　　　　　陶德斌律師
上當事人間當選無效事件，本院民國100 年4 月14日言詞辯論終
結，判決如下：
    主      文
民國九十九年十一月二十七日舉辦之第一屆高雄市岡山區仁壽里
里長公告當選人即被告鄭福安當選無效。
訴訟費用由被告負擔。
    事實及理由
一、本件原告主張：被告前為高雄縣市合併後第1 屆高雄市岡山
    區仁壽里里長選舉（下稱系爭選舉）之候選人，詎其為求勝
    選，竟基於對有投票權人行求、交付賄賂，而約其為投票權
    一定行使之犯意，於下列時間、地點，向下列有選舉權之人
    行賄，而約其為投票權之一定行使：
（一）於民國99年10月下旬某日中午，在原高雄縣岡山鎮○○里
      ○○○○街12號王呂牡丹住處，得知該戶有3 人具有仁壽
      里里長選舉權，即以每票新臺幣（下同）500 元之代價，
      共交付1500元之賄款予王呂牡丹，以便讓王呂牡丹除本身
      之500 元外，另將其餘1000元轉交該戶籍內有選舉權之人
      ，而向該戶籍內有投票權人行賄買票，並約定投票支持被
      告。
（二）於99年10月間某日18時許，在原高雄縣岡山鎮○○里○○
      ○○街10號潘淑芳住處，交付500 元之賄款予潘淑芳，向
      潘淑芳行賄買票，並約定投票支持被告。
（三）於99年10月間某日17、18時許，在原高雄縣岡山鎮○○里
      ○○街75號吳余珠美住處，交付1000元之賄款予吳余珠美
      ，同時囑其除本身之500 元外，將剩餘之500 元轉交其戶
      籍內其他有選舉權之人，而以每票500 元之代價，向吳余
      珠美及其戶籍內其他有投票權人行賄買票，並約定投票支
      持被告；被告隨即又至鄰戶即正言街73號欲向徐幸惠行賄
      買票，惟適逢徐幸惠外出，被告即再返回正言街75號，將
      本欲向徐幸惠行賄之1000元交由吳余珠美代為轉交。嗣後
      ，吳余珠美即在徐幸惠及家人孫曉平返家時，將1000元轉
      交予徐幸惠，並轉知被告請託在系爭選舉中予以投票支持
      之意。
（四）綜上，被告於系爭選舉中，既有違反公職人員選舉罷免法
      第99條第1 項規定之舉，而其後並經高雄市選舉委員會於
      99年12月2 日以高市選一字第0990450681號函公告當選第
      1 屆高雄市岡山區仁壽里里長，為此，爰依公職人員選舉
      罷免法第120 條第1 項第3 款之規定提起本訴，並聲明求
      為判決：99年11月27日舉行之高雄市第1 屆里長選舉公告
      之岡山區仁壽里里長當選人鄭福安之當選無效。
二、被告則以：被告係清白參選，並未以任何方式透過第三人向
    里民賄選買票；被告不認識吳余珠美、徐幸惠、潘淑芳、王
    呂牡丹等人，無任何交情，除拜票外，並未賄選或與渠等接
    觸；況吳余珠美於警、偵訊時所為供述前後不一，又吳余珠
    美於偵訊時所稱被告交付賄款行賄之過程，與徐幸惠於偵訊
    時所稱被告行賄之過程相異，故吳余珠美偵訊所為之證述，
    應非真實。況因現今每逢選舉，偵查犯罪之機關賄選查緝甚
    為積極，是故如有賄選之舉，皆隱密進行，被告當無可能率
    爾至吳余珠美與潘淑芳之住處向其賄選，亦無可能將賄款交
    由不相識之吳余珠美轉交徐幸惠；且徐幸惠與王呂牡丹於仁
    壽里皆無里長之投票權，被告更無可能向其賄選；參以吳余
    珠美、徐幸惠於警詢所陳，向其買票之人，是以每票500 元
    之對價，約定投票支持被告及許福森，然王呂牡丹於偵訊時
    則稱被告拿錢叫她支持被告及盧謝姍姍，惟被告在市議員方
    面是支持陸淑美，且許福森支持仁壽里之另一位里長候選人
    廖國興，被告無可能為許福森助選並買票，而被告與盧謝姍
    姍並無往來，亦無可能為盧謝姍姍賄選買票。又王呂牡丹之
    子王武崇於偵訊時稱王呂牡丹說是一個叫「珠啊」交付賄款
    給她，是王呂牡丹指稱係被告交付賄款買票，顯非實情，甚
    至因王呂牡丹及其家屬係支持當時現任里長廖國興，是被告
    絕無可能向其賄選；至潘淑芳家中有3 張里長之選票，被告
    苟有賄選之意，當無可能僅給付500 元賄選1 票；檢察官在
    偵查過程中大量傳訊系爭選區里民偵訊，然除吳余珠美、徐
    幸惠、潘淑芳、王呂牡丹外，其餘里民均否認被告有買票之
    舉，參以被告於選舉日前兩週即遭收押，但仍勝選，且勝選
    票數逾300 餘票，實無賄選之必要等語，資為抗辯。並聲明
    ：原告之訴駁回。
三、兩造不爭執之事實：
（一）於前開原告所主張被告賄選之時間被告已為第1 屆高雄市
      岡山區仁壽里里長候選人。
（二）吳余珠美及潘淑芳於第1 屆高雄市岡山區仁壽里里長選舉
      ，有選舉權。
四、本件爭點：被告有無原告所主張賄選行為之事實？
五、本院之判斷：
（一）經查：
    (一)原告所主張之上開事實，業據證人即原告所主張被告行賄
      對象之吳余珠美於警訊時供稱：大約在1 個月前左右某日
      （詳細日期已記不得）5 、6 點左右，有一個陌生男子（
      年約60歲左右，稍矮，中等身材）到伊住處，拿出500 元
      現鈔2 張及傳單1 紙給伊，向伊表示投票支持該傳單之人
      。後來該男子到伊家隔壁（幾號不知道，姓孫）敲門，但
      沒有人應門，伊告訴該男子可能不在家，該男子就再拿
      500 元現鈔2 張給伊，要伊將該1 仟元現金轉交給隔壁的
      孫家，當天晚上伊就將2 張500 元拿給孫太太（名字不詳
      ），該男子有告訴伊支持「福安」及「福森」，伊將錢交
      給孫太太時，就依該陌生男子的指示人告訴孫太太「這是
      人家寄放要給你的，是『福安』及『福森』的」。（經提
      示：鄭福安、鄭明雄口卡照片）前述交付金錢的陌生男子
      應該是鄭福安這張照片，但因為當天天色昏暗伊不能確認
      該陌生男子是否為照片之人等語（見本院卷第21頁背面至
      22頁背面）；並於偵訊時再證稱：在警詢說福安是先拿2
      張500 元給我，之後再去找隔壁的孫家，因為孫家無人應
      門，所以才回頭再拿2 張500 元託我轉交。除請伊支持福
      安以外，還說支持一個什麼長「福森」。當天晚上6 點多
      ，伊將2 張500 元給我右邊隔壁的孫家，孫家只有孫太太
      及她女兒伊錢拿給孫太太時，向孫太太說這是福安拿來，
      要支持福安及福森（經檢察官請其至被告製作筆錄之訊問
      室指認後）當天拿4 張500 元給伊，請伊支持福安及福森
      的人，就是現在在岡山分局二樓偵查隊偵訊室製作警詢筆
      錄之鄭福安等語明確（見本院卷第23頁背面至25頁）。而
      證人即由吳余珠美轉交賄款受領之人徐幸惠於偵訊中則證
      稱：吳余珠美是伊鄰居，人家拿1 千元及鄭福安的相片給
      她，伊與孫曉平從外面回家後，吳余珠美就拿錢過來伊家
      ，吳余珠美有說要支持鄭福安及許福森，當時孫曉平有在
      旁邊看到聽到那是10幾天以前的事，確切時間不記得等語
      （見本院卷第31頁背面至32頁），又證人即徐幸惠之子女
      孫曉平於偵訊時亦證述：99年10月10日左右晚上6 點多，
      吳余珠美拿1 張1 千元及鄭福安的小小張的宣傳單來伊家
      給伊媽媽徐幸惠，宣傳單上面有寫鄭福安的經歷跟照片，
      吳余珠美只說叫我們支持鄭福安及許福森，當時伊躺在我
      家客廳的椅子上休息，所以有聽到及看到等語（見本院卷
      第28頁背面）。而證人即亦為原告所稱被告之賄選對象之
      潘淑芳於偵訊中則證稱：99年10月間某天伊下班回家約晚
      上6 點多時，鄭福安到伊家騎樓外面叫有沒有人在，伊出
      去看，他拿500 元給伊說他這次選里長，跟我拜託拜託，
      就走了等語（見本院卷第35頁）；而證人即同經原告指稱
      為被告向其賄選之王呂牡丹則係於警詢中證稱：鄭福安大
      約兩個星期前（約99年10月底）中午吃過飯後，到伊現在
      住的地方，親自拿1500元給我，說他要選仁壽里里長要投
      票給他。伊家有3 票，1 票只有500 元等語（見本院卷第
      36頁背面）；並於偵訊中再結證稱：伊與兒子王武崇、媳
      婦、3 名孫子共6 人住在仁壽里民族南三街12號。該址有
      3 個投票權人，分別是兒子、媳婦及1 名孫子。是福安本
      人來伊住處買票，伊認識他，但是他不認識我，是鄭福安
      自己一人走路來我家，當時只有伊在家，他拿1 張1 千元
      及1 張50 0元的鈔票給伊，叫伊蓋給「姍姍」，要離開時
      還說他要選里長，拜託一下，伊兒子回家伊有告訴她說有
      人來買票拿錢來等語明確（見本院卷第37頁背面至38頁背
      面）。
    (二)而證人吳余珠美於本院刑事庭審理被告因原告所主張之上
      揭賄選事實，而涉犯違反公職人員選舉罷免法案件（本院
      案號：100 年度選訴字第10號，下稱系爭刑事案件）時，
      仍到院證稱：在警訊時所為之陳述實在，確實曾交款項給
      孫太太（即指徐幸惠），而當時對方有叫我投票給「福安
      」沒錯，在警訊及偵訊時均已經照實陳述，但因現在（指
      本院刑事庭審理之際）時間太久已記不起來等語（見本院
      100 年度選訴字第10號刑事卷宗100 年3 月7 日審判筆錄
      ）。另證人徐幸惠亦於系爭刑事案件審理時，再度來院證
      述：在投票之前，吳余珠美有去找過我，並拿1 張鄭福安
      的名片及1,000 給我，雖不太記得當時是交付2 張500 元
      或1 張1,000 元，但是確實有給我，吳余珠美說這個人拿
      給我，要我選這個人，好像還有講許福森，當時我女兒亦
      在場等語（見系爭刑事案件100 年3 月7日 審判筆錄），
      而證人孫曉平亦到院證述：去年選舉投票日之前，吳余珠
      美有來過伊家，她拿1 千元，只說要支持鄭福安及許福森
      ，但是沒有說是誰拿給她的。伊平常下班回到家已經五點
      多了，那天她來的時候，伊已經吃完晚飯了。吳余珠美來
      伊們家的時候，伊在客廳的沙發上，距離吳余珠美位置差
      不多等同於在法庭上伊到書記官之間的距離等語（見系爭
      刑事案件100 年3 月7 日審判筆錄），經核證人吳余珠美
      及徐幸惠、孫曉平之上開證詞，就係被告交付賄款款項予
      證人吳余珠美，委由證人吳余珠美轉交予證人徐幸惠等人
      之過程，大致相符而無不符常情之處，佐以上開證人與被
      告間均並夙怨，此經被告於偵訊自承在卷（見本院卷第19
      頁背面），且賄選涉犯重罪，乃政府所長期宣導之事項，
      證人吳余珠美、徐幸惠、孫曉平必知悉甚明，則以被告與
      上開證人未有怨隙之背景，其等實無可能捏造不實之被告
      交付賄款行為而誣指被告涉犯重罪，是前述證人吳余珠美
      、徐幸惠及孫曉平之證詞，自應可信為真實。
    (三)被告雖辯稱證人吳余珠美於警詢時指稱係陌生男子向其賄
      選，且無法指認被告之照片，於偵訊時又改稱係被告向其
      賄選，前後供述不一，足證其所陳並非實在云云；惟證人
      吳余珠美於警詢時，於員警詢問是否認識被告時，僅稱：
      伊知道鄭福安這個人等語（見本院卷第21頁背面），顯見
      證人吳余珠美與被告並不熟識，是其稱被告為陌生男子，
      與常情並不相違，且證人吳余珠美當時經檢視被告之口卡
      照片後，即稱：伊看起來應該是鄭福安這張照片等語（見
      本院卷第22頁），是證人吳余珠美於警詢時即已指認被告
      為當天向其賄選之人，僅因天色昏暗而無法確認，是證人
      吳余珠美於偵訊時復稱係被告向其賄選，前後供述並無不
      一致之情形，被告所辯，洵不足採。至證人吳余珠美於本
      院審理系爭刑事案件時，雖無法再明確指認行賄者即為被
      告，然因系爭刑事案件審理距原告所主張被告對證人吳余
      珠美行賄之時間，已有相當之時日，在證人吳余珠美與被
      告並不熟識之情形下，亦難期待證人吳余珠美於本院刑事
      庭審理系爭刑事案件時，得再明確指認被告，然因證人吳
      余珠美仍明確述其於警、偵訊時所為之證述均係為真，故
      此尚無礙證人吳余珠美上述證詞真實性。
    (四)又被告雖辯稱吳余珠美於偵訊時稱被告拿2 張500 元鈔票
      委託他轉交徐幸惠，惟徐幸惠於偵訊時稱吳余珠美是拿1
      張1000元之鈔票交予她，與吳余珠美所述不同，足證吳余
      珠美所述不實云云，惟吳余珠美為將近70歲之長者，對當
      時收受被告交付徐幸惠賄選之款項究係2 張500 元之鈔票
      或係1 張1000元之鈔票之小節，容或囿於記憶力而略有不
      清之處，然對於被告確係託付1000元之款項，並囑其交付
      徐幸惠以供賄選之用，請其支持被告與許福森等大節，證
      述明確，並與徐幸惠偵訊時所述相符，是被告所辯，並不
      足採。
    (五)另被告雖復辯稱，據吳余珠美、徐幸惠於警詢所陳，向其
      買票之人，是以每票500 元之對價，約定投票支持被告及
      許福森，而王呂牡丹於偵訊時則稱被告拿錢叫她支持被告
      及盧謝姍姍，惟被告在市議員方面是支持陸淑美，且許福
      森支持仁壽里之另一位里長候選人廖國興，被告無可能為
      許福森助選並買票，被告與盧謝姍姍並無往來，亦無可能
      為盧謝姍姍賄選買票云云。惟被告於偵訊時，已自稱：並
      沒有支持特定之議員，惟因為許福森支持伊，所以拜票時
      口頭會說「支持許福森，如果你不投給許福森就投給陸淑
      美」等語（見本院卷第17頁背面），是被告以無可能為許
      福森助選並買票置辯，並以此質疑徐幸惠與吳余珠美之證
      詞，顯然前後矛盾，洵不足採。況被告在無特定支持市議
      員候選人之情形下，亦非無可能於競選期間，迎合選舉人
      本身所支持之市議員候選人而為「搭便車」之舉措，是被
      告此部分之抗辯，並無足取。
    (六)而證人王呂牡丹，除於前述警、偵訊為前開明確證述外，
      復於系爭刑事案件審理時，來院證述：曾收到1,500 元，
      是「福安」拿給我的，但我不認識他，之前在我媳婦那裏
      見過被告一次，被告跟我說他要選里長，有拜託，叫我支
      持他，之後被告又有一次來我家外面，拿1,500 元給我就
      離開了，所以瞭解到是要買票的錢，又雖然在仁壽里沒有
      選舉權，但是拿我兒子的份，並有拿500 元給兒子王崇武
      等語；而證人即王呂牡丹之子王崇武亦於上開刑事案件審
      理時來院證述：王呂牡丹有拿1,500 元出來，跟我說要支
      持鄭福安，並拿500 元給我，說1,000 元她自己留著用，
      當時王呂牡丹好像有說是一位珠仔的人交給她的，但已不
      太記得等語（均見系爭刑事案件100 年3 月7 日審判筆錄
      ），經核證人王呂牡丹與王崇武，亦堪認無甚出入，在王
      呂牡丹及王崇武與被告亦無恩怨之情以觀，證人王呂牡丹
      及王崇武實無甘冒偽證罪責追訴之風險而為虛偽證述之理
      ，是渠等之上述證詞，亦應堪信為實在。
    (七)又被告雖辯稱王呂牡丹之子王武崇於偵訊時稱王呂牡丹說
      是一個叫「珠啊」交付賄款給她的，是王呂牡丹指稱係被
      告交付賄款買票，顯非實情；王呂牡丹及其家屬係支持當
      時現任里長廖國興，是被告絕無可能向其賄選云云，惟形
      式上觀之，證人王武崇之證述固與證人王呂牡丹之證述略
      有相異，然因證人王武崇與王呂牡丹係母子關係，相處機
      會甚多，不無可能將同日相近之話題，混為一談，而將何
      人交付賄款有所誤認，是自難以此認證人王呂牡丹之證言
      為不可採；且證人王呂牡丹於偵訊時，被問及「妳兒子為
      何說是一名叫珠啊的人拿錢來的」時，亦證稱：他不知道
      ，錢是伊拿的，他不在場等語（見本院卷第38頁背面），
      是應以王呂牡丹之證述內容為認定被告犯行之主要依據，
      被告所辯，洵不足採。
    (八)再者，證人潘淑芳亦到院證述：99年11月27日選舉前，被
      告有去我家，他交給我一張500 元的紙鈔，並講拜託，雖
      沒有講到選里長的事，但我知道被告要選里長等語（見系
      爭刑事案件100 年3 月7 日審判筆錄），核與其於偵訊時
      所之證述相一致，在其與被告亦無仇恨之情形下，衡情自
      無胡亂攀誣被告之必要，故其證詞，自亦足堪採信。
    (九)又被告雖辯稱證人徐幸惠與王呂牡丹於仁壽里皆無里長之
      投票權，被告無可能向其賄選；而證人潘淑芳家中有3張
      里長之選票，被告無可能僅給付500 元賄選1 票云云，惟
      徐幸惠於偵訊時證稱：被告拿宣傳單到伊家2 次，皆未問
      伊的戶籍有無在系爭選區，伊以前戶籍在仁壽里，係因伊
      兒子在前峰里買房子，伊戶籍才遷出去，但伊仍住在仁壽
      里，故很多人都不知道伊戶籍遷出去等語（見本院卷第31
      頁背面），是被告誤認徐幸惠尚設籍於仁壽里而仍予賄選
      ，自未違背常情；而王呂牡丹於仁壽里雖無里長之投票權
      ，惟其於偵訊時證稱：伊家中有3 個系爭選區里長投票權
      人，兒子、媳婦與一個孫子；當時被告並未先問伊家有幾
      名投票權人，他來就拿錢給我，伊知道他是要買票，伊就
      跟他說3 票等語（見本院卷第38頁），是被告以1500 元
      向王呂牡丹賄選，亦無不符；而潘淑芳於偵訊時已證稱：
      被告當時並未問伊家有幾個投票權等語（見本院卷第35
      頁），則被告在為免賄選事跡敗露，匆忙間不及確認之情
      形下，誤認證人潘淑芳家僅有1 票而給付500 元賄款，亦
      屬合理。參以因賄選究非合法之事，欲行賄者，透過管道
      所取得之選民資料，是否為最新之資料，行賄者亦難確認
      ，於此情形下，其所得資料與真正具有選舉權人之資料有
      所落差，非無可能，自難執此視徐幸惠、王呂牡丹與潘淑
      芳之明確指證於無物，而認被告未為行賄之犯行，是被告
      上開所辯，尚難為其有利認定之處。
    (十)至被告所辯稱賄選查緝甚緊，是皆隱密進行，被告無可能
      率爾至證人吳余珠美與潘淑芳之住處向其賄選，亦無可能
      將賄款交由不相識之吳余珠美轉交徐幸惠云云，惟實務上
      多數之賄選行為皆係候選人或委由其助選員前往選民住處
      交付賄款，而選民之住處並非公眾場所，非一般外人得任
      意出入，尚認符合被告所辯賄選須隱密進行之常態；又被
      告亦欲向證人徐幸惠行賄買票，適逢證人徐幸惠外出，遂
      委託已收受被告所交付賄款之吳余珠美，代為轉交賄款與
      宣傳單，亦無不符常情之處，是被告所辯，並不足採。
    (十一)末以，被告雖另辯稱檢察官在偵查過程中大量傳訊系爭選
      區里民偵訊，除吳余珠美、徐幸惠、潘淑芳、王呂牡丹外
      ，其餘里民均否認被告買票，且被告於選前兩週即遭收押
      ，但仍勝選，且勝選票數逾300 餘票，實無賄選之必要云
      云。惟被告欲行賄何人與欲行賄幾票，自有其盤算，非外
      人所得知悉，且收受賄賂究亦同屬違法之事，收賄者未必
      皆會坦承犯行，是不得以其餘里民均否認遭被告賄選，即
      認定吳余珠美、徐幸惠、潘淑芳、王呂牡丹之證言皆屬不
      實；再者被告勝選之票數多寡與被告是否有賄選之行為，
      並未能一概而論，是被告所辯，均不足採為其有利認定之
      處。
    (十二)又因被告與上開證人均無金錢債務之存在，故其交付上開
      款項目的，無非係欲影響或動搖收受各該款項證人之投票
      意向，使其等於投票日時，將選票投予所告知之候選人。
      是被告係以交付現金之方式，與收受現金之上開證人，約
      定其等投票權為一定之行使，洵堪認定。
（二）況再參原告所主張被告所為上開賄選事實，於經臺灣高雄
      地方法院檢察署檢察官偵查後，認被告犯違反公職人員選
      舉罷免法第99條第1 項之罪犯嫌重大，而提起公訴，經本
      院刑事庭審理後，亦認被告犯違反公職人員選舉罷免法第
      99 條 第1 項之罪事證明確，而判處有期徒到3 年6 月，
      並褫奪公權4 年，有本院100 年度選訴字第10號刑事判決
      在卷可佐，益徵原告所主張被告上揭賄選事實，應為實在
      。
六、綜上所述，本件被告既確有違反公職人員選舉罷免法第99條
    第1 項基於對有投票權人行求期約或交付賄賂或其他不正利
    益，而約其投票權為一定行使之行為，即投票支持被告鄭福
    安，而違反同法第120 條第1 項第3 款規定，且被告其後亦
    經選務機關公告當選，則原告請求判決宣告99年11月27日舉
    辦之第1 屆高雄市岡山區仁壽里里長公告當選人即被告鄭福
    安當選無效，為有理由而應予准許。
據上論結，本件原告之訴為有理由，爰依民事訴訟法第78條，判
決如主文。
中    華    民    國  100     年    4     月    28    日
                    選舉法庭審判長法  官  楊國祥
                                  法  官  林書慧
                                  法  官  李怡諄
以上正本係照原本作成。
如對本判決上訴，須於判決送達後20日內向本院提出上訴狀。如
委任律師提起上訴者，應一併繳納上訴審裁判費。
中    華    民    國  100     年  4     月    28      日
                                  書記官  陳俊亦